【裁判字號】    99,金上訴,43
【裁判日期】    991013
【裁判案由】    違反銀行法等
【裁判全文】
                  臺灣高等法院刑事判決
                                    99年度金上訴字第43號
上  訴  人  臺灣基隆地方法院檢察署檢察官
被      告  丁  ○
            （泰國籍）
            丙  ○
            （泰國籍）
上二人共同
選任辯護人  林正杰律師
被      告  甲○○
            （印尼籍）
            己○○
            （印尼籍）
            子○○
            （泰國籍）
            丑○○
            （泰國籍）
            壬○○
            （原越南籍）
            卯○○
            （原泰國籍）
            癸○○
            （印尼籍）
            辛○○    38歲（
            （泰國籍）
            庚○○
            （原印尼籍）
            寅○○
            （泰國籍）
            戊○○
            （印尼籍）
            乙○○○
            （原越南籍）
上十二人
共      同
選任辯護人  陳鼎正律師
上列上訴人因違反銀行法等案件，不服臺灣基隆地方法院98年度
訴字第566號，中華民國99年7月22日第一審判決（起訴案號：臺
灣基隆地方法院檢察署97年度偵字第1344號、第1432號、第1889
號、98年度偵字第1657號），提起上訴，本院判決如下：
    主  文
上訴駁回。
    事  實
一、公訴意旨略以：羅元森為新加坡商鵬泰企業有限公司（下稱
    ：鵬泰公司）之董事暨實際負責人，與賴森源自民國（下同
    ）95年5月起，基於違反銀行法所規定，非銀行不得辦理國
    內外匯兌業務之犯意聯絡，由羅元森、賴森源以鵬泰公司名
    義對外招攬匯款業務，並以如附表一所示鵬泰公司在臺灣設
    立之分公司暨各營業據點、鵬泰公司為經營匯出匯款業務而
    設立之人頭公司（森泰人力服務有限公司暨各分公司、力森
    國際有限公司暨各分公司及友泰人力服務有限公司暨各分公
    司）與賴森源提供之俊泰公司作為收受匯款之營業據點。羅
    元森並僱用丁○擔任鵬泰公司經理，僱用己○○、子○○、
    丑○○、辛○○為各區經理，僱用甲○○為會計，僱用壬○○、卯○○、癸○○、丙○、庚○○、寅○○、戊○○、乙○○○等人為員工，在鵬泰公司各營業據點，非法從事銀行
    匯兌業務之收款、匯款、會計及人事管理等工作，其中丁○
    、甲○○、丙○、卯○○、辛○○、寅○○及庚○○等人，
    並在所服務之營業據點，從事泰銖及印尼盧比之外匯買賣業
    務（以上各人在鵬泰公司擔任之工作內容，均詳如附表所示
    。羅元森違反銀行法及以非法買賣外匯為常業二罪，經原審
    分別判決有期徒刑1年8月、8月，合併應執行有期徒2年，緩
    刑伍年確定；賴森源違反銀行法部分，經原審判決有期徒刑
    1年6月，緩刑5年確定；鵬泰公司經原審判決，處罰金新臺
    幣1仟6佰萬元確定），因認丁○、甲○○、己○○、子○○
    、丑○○、壬○○、卯○○、癸○○、辛○○、丙○、庚○○、寅○○、戊○○、乙○○○等人，與羅元森、賴森源所
    犯銀行法第125條第3項、第1項之罪，有犯意聯絡及行為分
    擔，依刑法第31條第1項前段規定，應與被告羅元森論以共
    同正犯，均應依銀行法第125條第3項、第1項之規定論處；
    又丁○、甲○○、丙○、卯○○、辛○○、寅○○及庚○○
    ，就鵬泰公司經營外匯買賣業務之行為，與羅元森有犯意聯
    絡及行為分擔，均係犯管理外匯條例第22條第1項之非法買
    賣外匯為常業罪云云。
二、按犯罪事實應依證據認定之，無證據不得認定犯罪事實；又
    不能證明被告犯罪者應諭知無罪之判決，刑事訴訟法第154
    條第2項、第301條第1項前段分別定有明文。復按事實之認
    定，應憑證據，如未能發現相當證據，或證據不足以證明，
    自不能以推測或擬制之方法，以為裁判基礎；又認定犯罪事
    實所憑之證據，雖不以直接證據為限，間接證據亦包括在內
    ，然而無論直接或間接證據，其為訴訟上之證明，須於通常
    一般之人均不致有所懷疑，而得確信其為真實之程度者，始
    得據為有罪之認定。再按刑事訴訟法第161條已於91年2月8
    日修正公布，其第1項規定：檢察官就被告犯罪事實，應負
    舉證責任，並指出證明之方法。因此，檢察官對於起訴之犯
    罪事實，應負提出證據及說服法院之實質舉證責任。倘其所
    提出之證據，不足為被告有罪之積極證明，或其指出證明之
    方法，無從說服法院以形成被告有罪之心證，基於無罪推定
    之原則，自應為被告無罪判決之諭知（參看最高法院40年臺
    上字第86號、76年臺上字第4986號、92年臺上字第128號判
    例）。
三、檢察官認被告丁○、甲○○、己○○、子○○、丑○○、壬○○、卯○○、癸○○、辛○○、丙○、庚○○、寅○○、
    戊○○、乙○○○等人涉有上開犯行，主要係以起訴書證據
    並所犯法條欄一證據清單所列證據為主要論據。被告丁○等
    14人固坦承在鵬泰公司分別從事櫃檯收取匯款、泰銖及印尼
    盧比之買賣、會計、人事等業務之事實，然堅詞否認有何違
    反銀行法及管理外匯條例之犯行，均辯稱：渠等均係依據鵬
    泰公司之指示辦理匯兌及外幣兌換業務，不知鵬泰公司未經
    中華民國相關單位核准辦理匯兌及外幣兌換業務，渠等並無
    違反銀行法及管理外匯條例之故意，且與羅元森間，並無犯
    意聯絡及行為分擔等語。
四、經查：
(一)、被告丁○等14人固分別坦承有下列辦理匯兌及外幣兌換之事
    項：
  1.被告丁○坦承在鵬泰公司擔任經理工作，負責管理鵬泰公司
    在臺灣所有員工，有時也會幫忙處理匯款的事情，並決定公
    司薪水及招募員工等事情，知悉鵬泰公司有從事匯往泰國、
    印尼及越南等地匯兌業務、及泰銖、印尼盧比與新臺幣之買
    賣業務等語（國內外匯兌及外幣兌換）。
  2.被告甲○○坦承在鵬泰公司擔任會計工作，工作內容為替公
    司及其他分公司登記收支帳目、國際匯款業務，到公司後要
    先看各分公司當日傳真回來要匯出國外款項，然後再至第一
    銀行桃園分行將錢匯往泰國、印尼及越南等地，另鵬泰公司
    確實有在做泰銖、印尼盧比的外幣兌換業務，其每日製作買
    賣外幣的交易日紀錄給被告丁○，再由被告丁○將每日報表
    交由其轉交鵬泰公司新加坡總公司，其均係聽從鵬泰公司在
    新加坡總公司的指示辦理資金調度及匯款等語（國內外匯兌
    及外幣兌換）。
  3.被告己○○坦承在鵬泰公司臺灣分公司任職，雖知悉鵬泰公
    司有從事匯兌業務，但主要係負責人力調度部分，負責區域
    包括基隆、臺北、新莊、樹林、土城、中壢、內壢、新竹及
    臺中等地，有時會兼辦櫃檯匯兌業務，不知有關鵬泰公司從
    事外幣買賣業務之內容等語（國內外匯兌）。
  4.被告子○○坦承在鵬泰公司擔任主任的工作，主要工作內容
    係管理桃園縣觀音、大園、平鎮、南崁（2家）等分公司之員
    工，鵬泰公司主要係收取外勞的金錢，幫他們匯款至泰國、
    印尼及越南等國等語（國內外匯兌）。
  5.被告丑○○坦承在鵬泰公司擔任主任的工作，主要工作內容
    係管理臺北市○○○路、臺北縣五股、新莊、土城、樹林等
    分公司之員工，鵬泰公司主要係收取外勞的金錢，幫他們匯
    款至泰國、印尼及越南等國等語（國內外匯兌）。
  6.被告壬○○坦承在鵬泰公司延平分公司擔任櫃檯員工，主要
    接洽越南籍客戶的匯兌事宜等語（國內外匯兌）。
  7.被告卯○○坦承在鵬泰公司內壢分公司擔任櫃檯員工，主要
    接洽泰國籍客戶的匯兌事宜，且有承作臺幣與泰銖兌換業務
    等語（國內外匯兌及外幣兌換）。
  8.被告癸○○坦承在鵬泰公司桃園分公司擔任櫃檯員工，主要
    接洽印尼籍客戶的匯兌事宜等語（國內外匯兌）。
  9.被告辛○○坦承在鵬泰公司擔任主任工作，除管理桃園市、
    龜山、中壢及內壢等分公司之員工外，並兼辦鵬泰公司臺灣
    分公司櫃檯業務，主要接洽泰國籍客戶的匯兌事宜，並承作
    臺幣與泰銖兌換業務等語（國內外匯兌及外幣兌換）。
 10.被告丙○坦承在鵬泰公司高雄分公司擔任櫃檯員工，主要接
    洽泰國、印尼及越南籍客戶的匯兌事宜，並承作臺幣與泰銖
    兌換業務等語（國內外匯兌及外幣兌換）。
 11.被告庚○○坦承在鵬泰公司之人頭公司友泰公司擔任櫃檯員
    工，主要係幫外勞或臺灣僱主匯錢到印尼、泰國、越南，且
    有承作臺幣與泰銖、印尼盧比等兌換業務等語（國內外匯兌
    及外幣兌換）。
 12.被告寅○○坦承在鵬泰公司北平分公司擔任櫃檯員工，主要
    負責接洽泰國籍客戶匯兌事宜，有時亦也會幫忙其他人接洽
    其他國家客戶，並從事臺幣與泰銖、印尼盧比兌換業務等語
    （國內外匯兌及外幣兌換）。
 13.被告戊○○坦承在鵬泰公司臺灣分公司擔任櫃檯匯兌服務員
    ，主要負責接洽印尼籍客戶，幫他們匯款至印尼等語（國內
    外匯兌）。
 14.被告乙○○○坦承鵬泰公司內壢分公司擔任櫃檯員工，主要
    負責接洽越南籍客戶，幫他們匯款至越南等語（國內外匯兌
    ）。
 15.被告14人於本院均辯稱，不知鵬泰公司及其子公司經營之匯
    兌業務未經我主管機關許可各等語。
(二)、按修正前銀行法第125條第2項規定：「法人犯前項之罪者，
    處罰其行為負責人」，係指因法人有違反銀行法第29條第1
    項規定之行為，處罰其負責人，因此，凡參與吸金決策之法
    人董事長或董事，固應論以銀行法第125條第1項之罪責，而
    知情承辦或參與吸金業務之職員，苟與法人之負責人或董事
    有犯意聯絡或行為分擔，依刑法第31條第1項規定，亦應論
    以銀行法第125條第1項之共同正犯」（參看最高法院82年臺
    上字第3931號判決）；又修正前銀行法第125條第2項所稱之
    行為負責人，參照同法第29條及證券交易法第179條之意旨
    ，應指實際為違法收受存款行為之公司負責人而言。若僅基
    於實際行為之負責人之決策而從事事務性工作之人員，應難
    認與決策人員就經營業務一節有犯意聯絡或行為分擔（參看
    司法院80廳刑一字第667號函）。查羅元森及賴森源一致證
    稱：「被告丁○等14人雖受僱於鵬泰公司，然均係依據鵬泰
    公司指示，執行相關匯兌及外幣兌換事宜，被告丁○等14人
    均不知如附表一所示鵬泰公司等未經我政府主管機關許可經
    營銀行匯兌業務及外幣兌換業務，其等係告訴被告丁○等14
    人，鵬泰公司係經臺灣法律及中央銀行之許可，從事匯兌及
    外幣兌換事宜，就像鵬泰公司在馬來西亞如同銀行的性質一
    樣，可以辦理外勞匯款業務及外幣兌換工作。」（見原審卷
    (一)-1第240頁）。再參諸鵬泰公司自91年起，經認許之營業
    事項即包括代理辦理外勞匯款，有經濟部99年6月21日經授
    商字第09901126100號函檢送之鵬泰公司認許事項登記表可
    稽（見原審卷(一)-1第114之6頁）；且俊泰公司亦經中央銀行
    核准自92年8月11日起至94年5月23日止得以辦理外勞匯款事
    宜，有中央銀行外匯局98年11月9日台央外伍字第098005288
    7號函暨交易明細表在卷可憑（見原審卷(二)第6頁）。是被告
    丁○等14人相信羅元森、賴森源所述，認鵬泰公司係經過我
    國相關單位核准從事匯兌及外幣兌換事宜，即非全然無據。
    被告丁○等14人受雇於鵬泰公司，為鵬泰公司執行相關國內
    外匯兌及外幣兌換事宜，被告丁○等14人辯稱，不知鵬泰公
    司等未經我政府主管機關許可經營銀行匯兌業務及外幣兌換
    業務一節，即非無據。再佐以被告丁○等14人供稱，係每月
    向鵬泰公司領取薪資，此與賴森源係按件分酬之情形，大不
    相同，更可證明被告丁○等14人，與賴森源於本件角色地位
    之不同。末參以被告丁○等14人均係外籍員工，且多為外籍
    新娘，在臺謀生不易，多人在婚後已育有子女，足見渠等有
    在臺落地生根之意，是渠等當無圖每月新臺幣（下同）2萬
    至3萬餘元之薪資利益，甘冒觸犯我國法律而遭遣返，致無
    法與在臺家人團聚之風險之理。被告丁○等14人所辯，渠等
    均係依據鵬泰公司之指示辦理匯兌及外幣兌換業務，不知鵬
    泰公司未經中華民國相關單位核准辦理匯兌及外幣兌換業務
    ，渠等並無違反銀行法及管理外匯條例之故意，且與羅元森
    、賴森源間，並無犯意聯絡等語洵堪採信。
(三)、綜上，檢察官所提出之證據，尚不足以使本院就被告丁○等
    14 人形成有罪之確切心證。尚不能僅因被告丁○等14人確
    有於鵬泰公司任職，遽論被告丁○等14人與羅元森、賴森元
    所犯違反銀行法或管制外匯條例之犯行，有犯意聯絡。此外
    ，復查無其他積極證據足資證明被告丁○等14人涉有檢察官
    所指之犯行，既不能證明被告丁○等14人犯罪，原審就被告
    丁○等14人均為無罪之諭知，尚無不合。
五、檢察官提起上訴略以：被告丁○等14人於偵查中均供認鵬泰
    公司所從事匯兌及買賣外匯之業務，於其等之國家亦屬政府
    金融管制項目，須經政府特許之銀行業者方得為之。且鵬泰
    公司所收取之匯兌款項仍須由被告甲○○存入第一商業銀行
    帳戶內，故足認鵬泰公司非銀行卻從事須經特許之業務乙節
    為被告丁○等14人所明知，且亦不因被告丁○等14人不知法
    律而免除其等之刑事責任，指摘原審諭知被告丁○等14 人
    無罪，係屬不當云云。惟在臺灣得從事金融事業者，除依銀
    行法組織登記者外，舉凡信用合作社或農、漁會設有信用部
    者，亦得為之（參看信用合作社法第2條、農會法第5條、漁
    會法第5條），並不以冠以「銀行」名稱為必要，且被告丁○等14人係分別出生於泰國、印尼或越南之人，嗣後方因求
    學、依親等事由前來臺灣居住，此有被告丁○等14人之我國
    居留證或身分證在卷可稽（附於本院卷準備程序筆錄之後）
    ，其等對中文之理解能力自無法與自幼生長於臺灣之國民同
    等視之，故對於在臺灣就金融行政上對非法經營銀行業務管
    制等相關資訊之獲得與認知，因語言之障礙，較諸一般國人
    本有所不及，自不得因鵬泰公司未冠以「銀行」名稱及鵬泰
    公司所收存款另存入第一商業銀行帳戶之事實，即認被告丁○等14人明知鵬泰公司係未經許可辦理國內外匯兌業務，且
    鵬泰公司及俊泰公司前曾有經營代理辦理外勞匯款事宜，此
    已如上述，不能謂被告丁○等14人對此有認識並有犯罪之故
    意，檢察官之上訴，並無理由，應予駁回。
據上論斷，應依刑事訴訟法第368條，判決如主文。
本案經檢察官董怡臻到庭執行職務。
中    華    民    國    99    年    10    月    13    日
                  刑事第十五庭審判長法  官   沈宜生
                                    法  官   賴邦元
                                    法  官   林明俊
以上正本證明與原本無異。
檢察官如不服本判決，應於收受送達後十日內向本院提出上訴書
狀，其未敘述上訴之理由者並得於提起上訴後十日內向本院補提
理由書（均須按他造當事人之人數附繕本）「切勿逕送上級法院
」。
                                    書記官   蕭詩穎
中    華    民    國    99    年    10    月    14    日
附表：
┌───────────────────────────────┐
│◎組織圖：                                                    │
│【新加坡商鵬泰企業有限公司新加坡總公司負責人 ：林文苹】       │
│                        ↓                                    │
│【新加坡商鵬泰企業有限公司臺灣分公司登記代表人：高立（人頭）】│
│  設籍地址：臺北縣土城市○○○○○街26號（2樓）               │
│                        ↓                                    │
│    《實際負責人》原為羅源俊，後為羅元森（2人係兄弟）         │
│                        ↓                                    │
│             《 總經理 》丁○                                 │
│  （負責招募員工及督導業務進行、負責南部分公司：高雄、台南    │
│    ，偶爾兼匯兌業務）                                        │
│                        ↓                                    │
│             《 會計 》甲○○                                 │
│       ↙        ↙       ↓        ↘         ↘             │
│     主  任    主  任    主  任    主  任     主  任          │
│     己○○    丑○○    子○○    辛○○     潘吾榮          │
│    ════  ════  ════  ════   ════         │
│    負責區域  負責區域  負責區域  負責區域   負責區域         │
│       ：        ：        ：        ：         ：            │
│      基隆     台北市     觀音     桃園市      台中           │
│      台北    北平西路    大園      龜山       台南           │
│      新莊      五股      平鎮      中壢       高雄           │
│      樹林      新莊      南崁      內壢                      │
│      土城      土城    【２間】                              │
│      中壢      樹林                                          │
│      內壢                                                    │
│      新竹                                                    │
│      台中                                                    │
│    ★兼櫃檯  ★兼櫃檯  ★兼櫃檯  ★兼櫃檯   ★兼櫃檯         │
│    匯兌業務  匯兌業務  匯兌業務  匯兌業務   匯兌業務         │
│       ↓        ↓        ↓        ↓         ↓            │
│                                                              │
│            櫃       檯       員       工                     │
└───────────────────────────────┘
 ┌────────────────────────────────────────────────────────┐
 │      新加坡商鵬泰企業有限公司←（合作關係）→俊泰人力服務有限公司（負責人：賴森源）                            │
 │                                                                                                                │
 └────────────────────────────────────────────────────────┘
                       ▼
 ┌───────────────────────────────┬┬───────────────────────┐
 │                                                              ││                                              │
 │          各分公司                                            ││   人頭公司                                   │
 ├─────────┬─────────────────────┤├───────────────────────┤
 │                  │會    計→甲○○                          ││森泰人力服務有限公司總公司                    │
 │  桃園總公司    │         （負責記帳）                     ││（桃園市○○里○○路13、15號）                │
 │   (桃園市○○路  │行政人員→馬麗芬、馬麗雅                  ││       ↓                                     │
 │    34號)         │         （辦理勞健保）                   ││ 登記代表人→卯○○                           │
 │                  │其他人員→麗美                            ││                                              │
 │                  │        （負責查看各分公司的收支報表）    ││                                              │
 │                  │        →蘇西                            ││                                              │
 │                  │        （即己○○，負責管理各分公司的員工│├───────────────────────┤
 ├─────────┼─────────────────────┤│力森國際有限公司                              │
 │  北平分公司    │登記經理人→阿都拉曼AB RAHMAN BIN ZARIA   ││      ↓                                      │
 │   (北平西路6號)  │                                          ││總  公  司：登記代表人暨經理人→乙○○○    │
 │                  │櫃檯人員  →寅○○、戊○○、MONIVA、PM    ││大寮分公司：同上                            │
 │                  │          （印尼、泰幣匯兌均有）          ││新竹分公司：同上                            │
 ├─────────┼─────────────────────┤│楠梓分公司：同上                            │
 │  樹林分公司    │                                          ││岡山分公司：同上                            │
 │  蘆竹分公司    │                                          ││北平分公司：同上                            │
 ├─────────┼─────────────────────┤│龜山分公司：同上                            │
 │  內壢分公司    │登記經理人→丁  ○                        ││五股分公司：同上                            │
 │   (中壢市○○路  │櫃檯人員  →卯○○、乙○○○              ││                                              │
 │    175號)        │          （印尼、泰國、越南等匯兌均有）  │├───────────────────────┤
 ├─────────┼─────────────────────┤│友泰人力服務有限公司                          │
 │  觀音分公司    │                                          ││       ↓                                     │
 ├─────────┼─────────────────────┤│總 公 司：登記代表人→侯平川                │
 │  延平分公司    │登記經理人→守波利SOBREELAESAMING         ││各分公司：                                  │
 │   (延平路28號)   │櫃檯人員  →壬○○、黎氏蘭、羅氏成        ││a.基隆分公司                                  │
 │                  │           （只作越南匯兌）               ││   （基隆市○○區○○路41號）                 │
 ├─────────┼─────────────────────┤│    →經理人：丁○                            │
 │  中壢分公司    │                                          ││    →櫃檯人員：庚○○（印尼、泰國、越南均有）│
 ├─────────┼─────────────────────┤│b.大園、林口、湖口分公司→登記經理人（同上）  │
 │  桃園分公司    │登記經理人→丁○                          ││                                              │
 │                  │          ┌丁○                          ││                                              │
 │                  │          │（巡視時，偶爾兼幫忙匯兌工作  ││                                              │
 │                  │櫃檯人員─┤癸○○（延平路13號）          ││                                              │
 │                  │          │（負責印尼匯兌）              ││                                              │
 │                  │          └辛○○、PIK（延平路15號）     ││                                              │
 │                  │            （負責泰國匯兌）              ││                                              │
 ├─────────┼─────────────────────┤│                                              │
 │  台北分公司    │                                          ││                                              │
 │  台中分公司    │                                          ││                                              │
 │  台南分公司    │                                          ││                                              │
 ├─────────┼─────────────────────┤│                                              │
 │  高雄分公司    │登記經理人→丙○                          ││                                              │
 │   （高雄市三民區 │櫃人員→丙○、FANG（阿芳、越南籍女）    ││                                              │
 │    繼光街二十三  │         （印尼、泰國、越南匯兌均有，亦有 ││                                              │
 │    號）          │           作台幣與泰銖的兌換）           ││                                              │
 │                  │                                          ││                                              │
 │                  │                                          ││                                              │
 │                  │                                          ││                                              │
 │                  │                                          ││                                              │
 └─────────┴─────────────────────┴┴───────────────────────┘

司法院資訊處製作；財團法人民間司法改革基金會備份。
